臺灣高雄地方法院民事判決　　　　　　 95年度簡上字第175號
上　訴　人　甲○○○
被 上訴 人　乙○○
訴訟代理人　黃進祥律師
　　　　　　江順雄律師
　　　　　　黃建雄律師
上列當事人間請求遷讓房屋事件，上訴人對於民國95年5 月15日
本院94年度雄簡字第7554號第一審判決提起上訴，經本院於96年
2 月6 日言詞辯論終結，判決如下：
    主  文
上訴駁回。
第二審訴訟費用由上訴人負擔。
    事實及理由
一、被上訴人主張：上訴人於民國89年6 月1 日與被上訴人訂立
    不定期限之租賃契約（以下簡稱系爭租約），而由之承租如
    附圖所示懸掛有「高雄市三民區○○○路556 巷57號」門牌
    之編號A 部分為地上層屋頂覆鐵架蓋鐵皮建物、B 部分為地
    上層鐵架蓋石綿瓦建物、C 部分為附連圍籬內使用之土地部
    分，使用總面積為144.85平方公尺之建物1 棟（以下簡稱系
    爭建物），約定每月租金為新台幣（下同）5,00 0元，上訴
    人並允諾按月於每月1 日繳付予被上訴人。詎上訴人於系爭
    租約期間自94年1 月1 日起即未依約給付租金，經被上訴人
    於同年9 月16日通知上訴人限其於同年月19日前清償積欠之
    租金，惟被上訴人並未依期給付，迄被上訴人於94年9 月23
    日起訴時，上訴人業已積欠租金45,000元未為給付，因系爭
    租約為未定期限之租賃，被上訴人遂以本件起訴狀繕本之送
    達為終止租約之意思表示，而該通知業於同年月30日送達於
    上訴人，系爭租約於斯時自己終止，上訴人於翌日即同年10
    月1 日起即應將系爭建物遷讓返還予被上訴人，又上訴人占
    用系爭建物不願返還被上訴人，依社會通常觀念應獲有相當
    於租金之利益，致被上訴人受有損害，為此爰依租賃及不當
    得利法律關係，請求上訴人應遷讓返還系爭建物予被上訴人
    ，且給付積欠之租金45,000元及自起訴狀繕本送達之翌日起
    至清償日止按年息5%計算之利息，並自租約終止之翌日即94
    年10月1 日起至遷讓返還系爭建物之日止，按月給付被上訴
    人相當於每月租金5,000 元之損害金等語。
二、上訴人則以：系爭建物原係由被上訴人與其兄葉國春、葉國
    和3 人共同向地主陳田植等8 人承租三七五減租之保留地後
    興建完成，其租約期限僅至93年12月21日，詎被上訴人屆期
    並未返還土地予地主，且未徵得地主之同意即擅自建築系爭
    建物，並由被上訴人私下以口頭方式租賃予不知情之上訴人
    ，而被上訴人業已向上訴人收取租金5 年餘，該所繳之租金
    均應屬被上訴人之不當得利，且系爭建物既由被上訴人與葉
    國春、葉國和3 人合力興建，系爭租約之出租人應非僅被上
    訴人1 人，租金應給付予何人自有疑義，而兩造於93年12月
    3 日之租金給付與否發生爭執，上訴人要求被上訴人給據收
    款，被上訴人置若罔聞，被上訴人終止系爭租約自無正當事
    由，其終止租約之意思表示應不生效力，被上訴人自不得向
    上訴人請求遷讓返還系爭建物等語資為抗辯。並以上訴聲明
    ：(1)原判決廢棄，(2)被上訴人在第一審之訴駁回。
四、兩造爭執及不爭執之事項：
（一）不爭執事項：
   1、被上訴人終止租約之意思表示於94年9 月30日到達於上訴人
      。
   2、上訴人就系爭建物自94年1 月1 日起迄94年9 月30日已遲付9
      個月的租金共計45,000元。
   3、系爭契約存在於上訴人與被上訴人間。
（二）爭執事項：
   1、被上訴人是否合法終止系爭租約？
   2、被上訴人未給付系爭租金是否有理由？
五、本院得心證之理由：
（一）被上訴人是否合法終止系爭租約？
   1、按承租人積欠租金額，除以擔保金抵償外，達2 個月以上
      時，出租人始得收回房屋；又承租人租金支付有遲延者，
      出租人得定相當期限，催告承租人支付租金，如承租人於
      其期限內不為支付，出租人得終止契約，但租賃物為房屋
      者，遲付租金之總額，非達2 個月之租額，不得依前項之
      規定，終止契約。其租金約定於每期開始時支付者，並應
      於遲延給付逾2個月時，始得終止契約，分別為土地法第
      100 條第3 款、民法第440 條第1 、2 項所明定。因土地
      法第100 條之規定，係不包含定有期限之租賃契約在內，
      未定期限之房屋租賃，在房屋租賃條例失效後，應即適用
      土地法第100 條，以判斷出租人有無收回房屋之權，而不
      適用民法第450 條第2 項之規定。是不定期之房屋租賃，
      承租人積欠租金除擔保金抵償外達2 個月以上時，依前揭
      規定，出租人先依民法第440 條第1 項規定，對於支付租
      金遲延之承租人，定相當期限催告其支付，承租人於其期
      限內不為支付者，得終止租賃契約，最高法院37年度上字
      第7729號判例、42年度台上字第1186號判決意旨可供參照
      。
   2、被上訴人主張業已通知終止系爭租約乙節，業經被上訴人
      提出94年9 月16日通知信函1 件為據，並於94年9 月23日
      之起訴狀內表明終止租約之意思表示，該起訴狀繕本於94
      年10月26日即送達於上訴人而生效，此有起訴狀繕本送達
      證書在卷足稽。因前開通知信函載明：「台端等承租本人
      座落於高雄市三民區○○○路五五六巷五七號房屋，每月
      租金新臺幣（下同）伍仟元，迄今已達九個月未付租金，
      屢經催討，均置之不理，茲限九十四年九月十九日前給付
      所積欠之租金肆萬伍仟元，否則依法終止租約，返還租賃
      物予本人，不另催告」等語表明催告限期給付租金之意明
      確，且上訴人自94年1 月1 日起迄94年9 月30日已遲付9
      個月的租金共計45,000元，也未於被上訴人催告之限期內
      支付該租金等情，並為被告於原審中自認：「‧‧‧‧本
      來在九十三年十二月底我太太給付十二月的租金給原告的
      太太，原告的太太說我們還欠一個月租金，我說我沒有欠
      錢，如果這樣的話你要開收據給我，後來原告的大哥葉國
      春、葉國和出來跟我說系爭房屋是共有的，叫我不用把租
      金交給原告，所以我從九十四年一月起就沒有交租金，原
      告有寄4523號存證信函給我催討租金，但是我沒有付」等
      語無訛，參照前揭規定，被上訴人已對於支付租金遲延達
      2 期以上之上訴人，定相當期限催告其支付，上訴人於期
      限內不為支付，是被上訴人以本件起訴狀終止系爭租約，
      已符法定終止不定期限房屋租賃契約之要件。
（二）被上訴人未給付系爭租金是否有理由？
   1、次按租賃契約，係以當事人約定，一方以物租與他方使用
      收益，他方支付租金而成立，並不以出租人對於租賃物有
      所有權為要件。又共有物之出租因屬管理行為，固應得共
      有人全體同意，對全體共有人始生效力。惟若共有人中一
      人或數人不同意，亦僅發生該出租行為對不同意之共有人
      不生效力而已，非謂承租人得據以為拒絕給付租金或調整
      租金之藉口。再所謂同時履行之抗辯，乃係基於雙務契約
      而發生，倘雙方之債務，其一方之給付，與他方之給付，
      並非立於互為對待給付之關係者，不能發生同時履行之抗
      辯。最高法院64年度台上字第424 號判例、86年度台上字
      第336 號判決、59年度台上字第850 號判例意旨亦足供參
      照。
   2、上訴人固以系爭建物係租地建屋，並為被上訴人與其兄弟
      之共有，何人應為出租人，並非沒有疑義，被上訴人未通
      知地主及共有人，即擅自出租且單獨收取租金，應屬不當
      得利，且被上訴人應依上訴人之要求給據收款，被上訴人
      未依約給據，上訴人自得不付租金云云，惟系爭租約係由
      被上訴人與上訴人以口頭方式直接訂立，業為兩造所不爭
      ，且有上開通知信函足資佐據，則參照前揭意旨，被上訴
      人出租系爭建物予上訴人並不以其為系爭建物基地之所有
      權人為必要，基地所有權人也非當然為系爭租約之訂約
      當事人，且系爭租約亦不因主張為系爭建物之共有者之反
      對而得主張拒付租金，是被上訴人以出租人非僅被上訴人
      1 人即拒絕給付租金予被上訴人與法不合，並不足採。又
      上訴人使用系爭建物之權利並不因被上訴人未予給據即受
      妨害，而其拒付租金卻影響系爭租約之存立，是上訴人主
      張被上訴人給據收款，否則即拒付租金，兩者之給付並非
      立於互為對待給付之關係，上訴人該部分之主張亦與法未
      合而不足採。
（三）綜上，被上訴人業已基於上訴人積欠租金達2 期以上之事
      由踐履法定要件以意思表示終止系爭租約，且被上訴人無
      何法定拒絕給付租金之事由，被上訴人之終止自合法生效
      。被上訴人終止系爭租約之意思表示既於94年9 月30日到
      達於上訴人，業如前述，則上訴人除依約仍應支付積欠租
      金予被上訴人外，並應自即日起負有遷讓返還系爭建物予
      被上訴人之義務。
（四）未按受領人於受領時，知無法律上之原因或其後知之者，
      應將受領時所得之利益，或知無法律上之原因時所現存之
      利益，附加利息，一併償還；如有損害，並應賠償，民法
      第182 條第2 項定有明文。經查：上訴人向被上訴人承租
      系爭建物，每月租金為5,000 元，而自94年9 月30日並由
      被上訴人合法終止系爭租約，均如前述，而系爭建物係包
      含編號A 部分為地上層屋頂覆鐵架蓋鐵皮建物、B 部分為
      地上層鐵架蓋石綿瓦建物、C 部分為附連圍籬內使用之土
      地部分，使用總面積為144.85平方公尺之建物，所在位置
      係坐落於高雄市○○段449 、450 地號，藉由高雄市○○
      ○路556 巷再與民族一路560 巷相接通往公路，通路狹小
      、車輛稀少，業據本院會同地政人員於95年10月18日勘驗
      現場後載明勘驗筆錄並繪有測量成果圖可稽，是系爭建物
      增值空間尚屬不大，應無巨幅提高原租金之可能，但因鄰
      近高雄市○○○路之主要道路，且占地尚屬廣大，尚非難
      以立即另尋他承租人以原租金承租系爭建物之可能，則上
      訴人遲不遷讓將享有與原租金額相同之利益，並致被上訴
      人另尋他承租人獲取同租金額之損害，依前揭規定，被上
      訴人請求上訴人自租約終止之翌日即94年10月1 日起至遷
      讓返還系爭建物之日止，按月給付被上訴人相當於每月租
      金5,000 元之損害金，尚屬合理，應予准許。
六、綜據上述，本件被上訴人以上訴人遲延給付租金2 期以上之
    事由，限期催告上訴人履行未果後合法終止系爭租約。從而
    ，被上訴人依租賃及不當得利法律關係，請求上訴人應遷讓
    返還系爭建物予被上訴人，且給付積欠之租金45,000元及自
    起訴狀繕本送達之翌日起至清償日止按年息5%計算之利息，
    並自94年10月1 日起至遷讓返還系爭建物之日止，按月給付
    被上訴人相當於每月租金5,000 元之損害金162,000 元，洵
    屬有據，應予准許。原審因而為上訴人敗訴之判決並依職權
    宣告假執行無違誤，上訴人上訴意旨仍執陳詞，指摘原判決
    不當，求予廢棄改判，為無理由，應予駁回。
七、本件事證已臻明確，兩造其餘舉證及攻擊防禦方法，核與判
    決結果不生影響，爰不予一一論述，附此敘明。
八、據上論結，本件上訴為無理由，依民事訴訟法第436 條之1
    第3 項、第449 條第1項、第78條，判決如主文。
中　　華　　民　　國　　96　　年　　3 　　月　　7 　　日
                        民事第四庭審判長法　官　黃宏欽
                                        法　官　黃宣撫
                                        法　官　古振輝
正本係照原本作成。
本判決不得上訴。
中　　華　　民　　國　　94　　年　　3 　　月　　7 　　日
                                        書記官　陳展榮
